【裁判字號】    99,消債聲,30
【裁判日期】    990531
【裁判案由】    聲請免責
【裁判全文】
臺灣板橋地方法院民事裁定            99年度消債聲字第30號
聲  請  人
即  債務人  甲○○
代  理  人  劉韋廷律師
上列聲請人即債務人甲○○因消費者債務清理事件聲請免責，本
院裁定如下：
    主  文
債務人甲○○應不免責。
    理  由
一、按「債務人有下列各款情形之一者，法院應為不免責之裁定
    ，但債務人證明經普通債權人全體同意者，不在此限：一、
    於七年內曾依破產法或本條例規定受免責；二、隱匿、毀損
    應屬清算財團之財產，或為其他不利於債權人之處分；三、
    捏造債務或承認不真實之債務；四、因浪費、賭博或其他投
    機行為，致財產顯然減少或負擔過重之債務，而生開始清算
    之原因；五、於清算聲請前一年內，已有清算之原因，而隱
    瞞其事實，使他人與之為交易致生損害；六、明知已有清算
    原因之事實，非基於本人之義務，而以特別利於債權人中之
    一人或數人為目的，提供擔保或消滅債務；七、隱匿、毀棄
    、偽造或變造帳簿或其他會計文件之全部或一部，致其財產
    之狀況不真確；八、故意於財產及收入狀況說明書為不實之
    記載，或有其他故意違反本條例所定義務之行為」，消費者
    債務清理條例（下稱消債條例）第134 條定有明文。又按消
    費者債務清理制度並非在使債務人恣意消費所造成之債務，
    轉嫁予債權人負擔，債務人免責制度，應在鼓勵勤勞誠實之
    債務人，而非縱容債務人奢侈浪費，倘債務人於聲請清算前
    之相當期間內，利用信用金融之機會，恣意為非屬通常生活
    所需之鉅額消費或作奢侈性、浪費性之消費，而不在意日後
    履行返還之能力，反而算計消費者債務清理條例中之免責制
    度，濫用清算程序以規避其應負擔之償還責任，自與消費者
    債務清理條例之立法本旨有違。再者，消費者依清算程序清
    理債務，債權人已因之蒙受相當損失，其程序之進行應秉持
    公正與誠信，如債務人對於清算之原因有可歸責性，或有虛
    偽不實、違反誠信、違反本條例所定義務之行為，致害及債
    權人之權益，或影響清算程序之進行，自不宜予以免責（消
    債條例第134 條立法理由參照）。
二、本件聲請人即債務人於民國98年2 月向本院具狀聲請更生事
    件，曾經本院裁定於98年6 月19日開始更生程序，惟所提之
    更生方案未依消債條例第59條、第60條規定可決，復未由本
    院司法事務官認為公允而逕依消債條例第64條認可更生方案
    ，而經本院依消債條例第61條裁定開始清算程序並同時終止
    清算程序確定在案，有本院98年度消債更字第173 號、98年
    度司執消債更字第537號、98年度消債清字第161號卷可稽，
    而今債務人聲請免責，經本院通知全體無擔保債權人對應否
    裁定免除債務人債務部分陳述意見，其意見詳如下：
  (一)債權人萬泰商業銀行股份有限公司表示：債務人之現金卡係
    92年7月19日申辦核准，該年度即提領共達新臺幣（下同）1
    80,000元，93年度計提領90,000元，94年度計提領225,000
    元，95年度計提領300,000元，96年度計提領323,000元，97
    年度計提領40,000元，其交易往來期間，多次大額借款且採
    循環小額繳款，倘若節約用度，應能避免債務擴大，卻仍恣
    意提領，顯有消債條例第134條第4款之情形，應予不免責之
    裁定等語（見本院卷第19頁）。
  (二)債權人渣打國際商業銀行股份有限公司表示：債務人持本行
    卡於每月均未繳清消費款之餘，仍持本行卡於非維持基本生
    活所必須之特約商店（如燒烤麻辣王、鼎鼎大飯店股份有限
    公司、港九香滿樓餐廳、武昌電化商品有限公司等）奢侈消
    費，並代扣高額保險費及電話費，應屬消債條例第134條第4
    款之情形，且債務人現年約43歲，尚具勞動能力，現假一時
    無法還款之情狀，欲免除其未審酌自身還款能力，即預先消
    費或借貸所生之還款義務，對其他消費者實為不公，請裁定
    不免責等語（見本院卷第24頁）。
  (三)債權人永豐商業銀行股份有限公司表示：依債務人消費明細
    觀之，多為東森購物、森輝旅行社、人壽保險費用，此均非
    消債條例施行細則第21條所稱之生活必費用，且債務人於94
    年9 月申請債權人代償其中國信託之信用卡債務後，即應對
    自身有債務問題甚為明瞭，應樽節開支已求盡速清償負債，
    然債務人仍繳交大額保險費用，且於本件清算程序，亦有中
    國信託信用卡債權188,061元，故債務人恐有消債條例第134
    條第4 款之情形，應予不免責之裁定等語（見本院卷第50頁
    ）。
  (四)債權人南山人壽保險股份有限公司表示：債務人向債權人辦
    理保單借款之初，本應審慎斟酌自力之財務狀況及還款能力
    ，惟今竟因其舉債過高不勝償還，復未見債務人力圖開源節
    流以償還債務之作為，僅希冀藉由更生程序圖免債務之負擔
    ，如任令其依更生程序減免債務之負擔，實有失衡平之事理
    ，亦有違更生程序之立法目的，爰表示不同意債務人免責等
    語（見本院卷第57頁）。
  (五)債權人荷商荷蘭銀行股份有限公司臺北分公司表示：債務人
    積欠本行款項，除使用本行信用卡於96年4 月辦理餘額貸償
    借貸300,000 元，並於實體或虛擬通路消費所致，觀消費記
    錄，債務人之消費內容多為繳納電信費、餐廳宴飲、百貨消
    費等，上述消費性質難謂日常生活所必要支出，已有消債條
    例第134條第4款之情形，應予不免責之裁定等語（見本院卷
    第59頁）。
  (六)債權人中國信託商業銀行股份有限公司表示：債務人之負債
    逾越可支配之所得，並就其高風險轉嫁於債權人承擔，不符
    公平原則，並因浪費、賭博或其他投機行為，致負擔過重之
    債務，而生開始清算原因之情形；且債務人正值壯年，並具
    工作能力，應竭力清償債務；復請鈞院查察債務人於聲請清
    算前2 年間，可處分所得扣除自己及依法應受其扶養者所必
    要生活費用之數額，並審酌有無構成消債條例第133 條前段
    不應免責之情事等語（見本院卷第71頁）。
  (七)債權人台北富邦商業銀行股份有限公司表示：債務人信用卡
    負債之主要成因，純然係顯非民生必需、且高達233,205 元
    之「宣美HOTEL」消費（前揭消費佔總消費墊款324,088元之
    71.96 ％），該筆消費客觀推判，若非縱情逸樂之花費即屬
    套現融資，評價其負債成因實係好投機浪費，實不為過。申
    言之，當事人既預見有未來清償不能之情事，卻不顧債台高
    築，妄想坐收「無限制擴張信用」之不法利益，核其債務發
    生之原因顯見有極高之投機性與道德非難性。揆諸債務人自
    96年12月至97年6月（依消債條例辦理前置協商前夕，計6個
    月期間），累計之負債高達1,725,866 元，足可推知每月約
    有28萬餘元之負債衍生，顯高於一般人維持基本生活之所需
    ，評價其行為尚屬「投機、浪費」實不為過。縱債務人聲稱
    後來債務不履行之原因係金融風暴收入鉅減所致，然並未提
    出客觀、具體、可信之事證，債權人等容難盡信其虛言推托
    全然屬實。又依消債條例第133 條之解釋，債務人在實質所
    得並未遽減前提下，揭示其可堪之配之還款額卻每況愈下，
    由先前庭訊揭示之22,000元（97年8 月申請前置協商時提供
    切結資料），至目前下修之固定所得全然付之闕如情事，焉
    能循消債條例第133 條規定獲得免責之理，應裁定不予免責
    等語（見本院卷第90頁至第91頁）。
三、經查：
    上開債權之主張，本院參酌各債權人陳報債務人使用信用卡
    消費明細之結果，債務人確有過度及浪費性消費如下：
  (一)債務人持渣打銀行核發之信用卡，於93年3 月間，代償台新
    商銀、華信商銀及中國信託之債務計175,500元後，同年6、
    7 月於燒烤麻辣王、萬岳體育用品旗艦店、鼎鼎大飯店、港
    九香滿樓餐廳、武昌電化商品消費計23,209元，93年12月至
    97年6 月間，亦分別於摩曼頓、三澧企業、蘿曼仕、南山人
    壽、兄弟大飯店、上閤屋餐廳、倚天資訊、喜涮涮等地消費
    （見本院卷第26頁至第48頁）。
  (二)債務人持永豐銀行核發之信用卡，於94年9 月在森輝旅行社
    ─東森消費11,900元，94年11月至97年5 月間分別於東森得
    易購、安泰人壽等地消費（見本院卷第52頁至第54頁）。
  (三)債務人持荷蘭銀行核發之信用卡，於97年5月27日、6月9 日
    在家福股份有限公司─板橋店消費計51,299元 (見本院卷第
    60頁)。
  (四)債務人持中國信託銀行核發之信用卡，於96年2 月至11月間
    ，分別在NET─永和三店消費1,697元、景聖樓飯店消費3,00
    0 元、得恩堂眼鏡消費8,500元、禾商餐廳消費3,295元、明
    曜百貨消費2,387元、莫麗香水美名店消費1,045元、青山洋
    服消費7,595 元、郭元益食品消費10,800元、台灣大哥大─
    台北衡陽7,211元、易牙居餐廳消費7,674元等，計53,204元
    （見本院卷72頁至第87頁）。
  (五)債務人持台北富邦銀行核發之信用卡，於97年1月9日在宣美
    HOTEL消費233,205元（見本院卷第92頁）。
    由上足徵，聲請人之消費習慣，多為非屬通常生活所需之高
    額消費或作奢侈性、浪費性之消費，則各債權銀行認聲請人
    有奢侈消費之情事及高度道德風險之虞，具狀表明不同意聲
    請人免責等情，顯非無據。
四、況依上開債權人等所提出之債務人信用卡消費明細表觀之，
    本件聲請人所生清算原因，係因其奢侈、浪費行為所致，而
    聲請人既已預見其債務負債累累且亦不敷支出，即應謹慎消
    費、撙節開支，節省非必要性開支以求致力還款於各債權人
    ，卻仍以辦理現金卡、信用卡方式以債養債，並從事非通常
    生活所必須之消費，進而主張其無力清償債權人，實難認定
    聲請人具有清償全體債權人債務之誠意，其確有利用免責程
    序以規避債務之道德風險無疑，故各債權銀行陳稱聲請人有
    奢侈浪費情事，應認可採。再者，聲請人正值壯年，乃具有
    勞動能力之人，現今社會經濟型態多元，工作種類之選擇亦
    豐富、多樣化，債務人如積極尋找工作以適增收入來源，應
    有清償之能力，實難認其有不能清償債務之情事。
五、綜上所述，本院認聲請人有消債條例第134條第4款所稱：「
    浪費、賭博或其他投機行為，致財產顯然減少或負擔過重之
    債務」不免責事由之事實，依照首揭說明，本件聲請人不得
    免責，爰裁定如主文。
中    華    民    國    99    年    5     月    31    日
                  民事第一庭    法  官  黎文德
以上正本證明與原本無異
如不服本裁定應於送達後10日內向本院提出抗告狀，並應繳納抗
告費新臺幣1,000 元整。
中    華    民    國    99    年    5     月    31    日
                                書記官  趙彬

司法院資訊處製作；財團法人民間司法改革基金會備份。
